行　政　法　院　判　決　　　　　　　　　　　　　　八十七年度判字第二四六號
　　原　　　告　高益工業股份有限公司
　　代　表　人　乙○○
　　訴訟代理人　甲○○
　　被　　　告　臺北市政府環境保護局
右當事人間因空氣污染防制法事件，原告不服行政院環境保護署中華民國八十六年九
月二十四日環署訴字第四二五三六號再訴願決定，提起行政訴訟，本院判決如左︰
　　主  文
原告之訴駁回。
　　事  實
緣原告從事灰鐵鑄造程序，經行政院環境保護署民國八十三年五月二十五日以八三環
署空字第一二九七五號公告為第二批應申請設置、變更及操作許可之固定污染源。即
原告為該公告前已設立之既存固定污染源，依空氣污染防制法第五十條規定，應自公
告日起兩年內（八十五年五月二十五日前）提出操作許可證申請，取得操作許可證後
，始得操作。惟被告於八十五年十月五日上午九時三十三分派員前往稽查，發現原告
未取得操作許可證仍進行製程操作，乃依空氣污染防制法第十四條第二項規定予以告
發，依同法第三十六條規定裁處新台幣（以下同）十萬元罰鍰。原告不服，循序提起
訴願、再訴願，遞遭決定駁回，遂提起行政訴訟。茲摘兩造訴辯意旨如次：
原告起訴意旨略謂︰一、台北市有關灰鐵鑄造程序操作許可證之申請，與台灣省及高
雄市均依行政院環保署公告之法規辦理不同，並無明文公告相關法規，供轄區工廠明
瞭，且被告給予工廠依審查意見修正申請資料、重新提報檢測計畫書、執行檢測工作
乃至再依檢測結果去修正申請資料之相關數據，要求必須於九十日內完成，實與固定
污染源設置變更及操作許可辦法（以下簡稱許可辦法）第十九條後項規定之補正日數
前後總計一百八十日有天壤之別。在此嚴苛條件下，工廠無法於限期九十日內完成補
正工作，自有其無奈之處。二、原告確已依複審意見針對E004所衍生逸散之VOC 防制
方法，進行補充說明，並填具相關表格（表AP-Q、AP-G）中，惟被告所屬承辦人認為
不夠詳細，實乃雙方對審查意見之認知差距。因原告風管修改，原P002已無排放，故
無執行P002之檢測作業，業已於再次送審之修正資料後說明，並經被告同意。三、被
告複審駁回意見(3)中指出「未依檢測報告書中P001所測得之SO 、NO  等污染物之濃
度修正報告中SO 、NO  等污染物之排放量」，依複審第一次審查意見之(8)結論3.僅
以簡單之「於檢測後，請再將檢測結果報告及修正資料，依規定向本局申報」，致使
原告誤認為是將檢測結果報告及針對檢測前申請文件之修正資料一併送審，實無法令
人了解被告之實際意見為需依檢測結果重新估算SO 、NO 等污染物之排放量之意。依
被告於駁回意見中要求原告需依檢測報告之結果，代入申請文件中重新計算污染物之
排放量，並作為駁回原因中申請資料補正不齊全之主要原因，實非便民措施且不合常
理。四、原告原以為此次將申請文件之補正資料連同檢測報告送審後，應可順利通過
並等待通知繳交證書費時，卻收到被告之駁回公文。此期間並無給予原告任何解釋機
會，即依本申請案遭駁回為由，認為原告未具操作許可證仍進行操作，而開立壹拾萬
元之處分書。五、依被告所稱之便民措施，卻使原告因對於台北市現行做法與環保法
規之流程不一致，致使原告申請案遭駁回處分；被告之便民美意無法使工廠受惠，且
檢測工作之執行牽涉許多不可抗拒之因素，原告於檢測過程中因爐體故障一度延後檢
測日期，再依規定須於檢測前十五日通知被告，原告皆依規定事先行文報備，並經被
告核定於同年八月二十日進行第二次檢測，檢測公司則於當月三十日完成檢測報告書
，九月六日原告收到報告，整段檢測作業耗時五十一日。若被告仍執意於「核准之複
審補正總日數不得超過九十日」，是否應加上檢測作業所花時間，使補正總日數增加
為一百四十一日，才是依法行事又提昇行政效率及便民服務。六、原告於八十五年九
月十六日下午四時，將修正資料及檢測結果報告送至被告處，並將收件日期掛至隔日
即九月十七日，至發函駁回當日止皆未告知原告申請文件有補正不完全之處，即於十
月一日發文通知駁回本次申請，不給原告任何機會解釋，並立刻於發文當日，即刻派
遣執勤人員至原告稽查，完全無站立在政府應輔導合法工廠之立場，並一副作勢等待
隨機挑工廠毛病之心態，足不可取。七、原告為既存之老工廠，且依環保法令之陸續
規定，原告除全力配合實行外，歷年來並主動投資改善工廠環境污染，且近年環保單
位多次至原告抽測排放管道污染物皆遠低於環保法規之排放標準。原告有心配合環保
法令進行申報，卻礙於對被告之無明文公告之便民措施，且不熟悉規定，而遭駁回申
請，並遭開立處分書，實對有心做好環保工作的我們一大打擊。為此，請判決撤銷原
處分及一再訴願決定，以維護原告權益等語。
被告答辯意旨略謂︰一、依據行政院環境保護署所制定審查指引，操作許可申請案之
審核作業流程包含申請、初審（文件完整性審查）、收繳審查費、複審（實體審查）
及核發證照等五部份，其中複審作業又包含書面審查及檢測報告書審查兩部分。許可
辦法明載主管機關審理時間及申請業者之補正時間，申請案件作業時間總計最長可達
三百六十天，倘若須進行試車作業，則將再增加一百二十日之試車天數。由於操作許
可證審理核發作業時間冗長，且台北市申請案件均為既設固定污染源並無需進行試車
計畫，故為提昇行政效率及強化為民服務，被告乃於複審書面審查作業期間，同步進
行申報資料及檢測計畫書之審查工作，並於複審審查會中徵詢申請業者意見後，再決
議是否可即安排檢測事宜，並將決議事項登載於會議記錄函知所有出席單位及人員，
倘若決議可即安排檢測，申請業者於複審意見補正期間便可安排檢測日執行檢測工作
。台北市屬列管應申請操作許可之公私場所多是依前述審查流程辦理，取得操作許可
證。二、原告於八十五年二月二日向被告提出灰鐵鑄造程序操作許可申請案後，經被
告審理及兩次補正手續，通過初審後於同年五月八日繳交審查費，即轉送書面文件給
審查委員進行書面審查工作。本案之複審審查會於同年六月十三日，併同大華鋼鐵機
械股份有限公司、士林紙廠及南港輪胎廠同日但不同時段召開（審查會議併數申請案
同時辦理此為審核指引所允許執行），本案之複審審查意見包含六項申報文件修正處
及三項檢測計畫修正處，由於檢測計畫書僅需增加檢測物種項目及補正檢測公司簽章
，無須改變檢測計畫值及進行污染源防制設備更新工程，故決議本件申請案可即安排
檢測工作，惟要求仍應依限完成審查意見補正工作。依據「空氣污染防制法」第十四
條及許可辦法第十九條規定，核准之複審補正總日數不得超過九十日，故自複審意見
通知補正函發文次日八十五年六月十九日起算，補正屆滿日即為同年九月十六日。三
、自複審意見補正起算日（八十五年六月十九日）起，原告曾於同年七月十八日向被
告函報預訂於同年七月三十日進行檢測，然檢測當日被告發現污染源誘導爐之操作量
未達申報檢測計畫值，即其中誘導爐Ｅ○○一申報值為三噸、誘導爐Ｅ○○二申報值
為一．一噸及誘導爐Ｅ○○三申報值為一．一噸，但於現場監督檢測發現僅有Ｅ○○
二及Ｅ○○三兩爐操作，總計操作量僅達一．二噸，遠較申報值二噸為低。因該次檢
測未依據檢測計畫內容執行檢測工作，被告乃要求另行擇期檢測，故原告於八十五年
八月七日函報進行第二次檢測工作。於複審意見補正期間，原告僅有前述二次來函，
由於均未提報審查意見之補正情形或檢送申請文件補正資料，被告自無法進行文件審
查工作亦無法認定其已完成補正程序。直至同年九月十七日，原告始提報補正文件資
料及檢測結果報告書，依法已逾同年九月十六日規定屆滿期限，且查補正資料仍未齊
全，被告遂於八十五年十月一日函知原告駁回本件申請案，並於函文說明四中述明：
「依據空氣污染防制法第十四條第二項規定，固定污染源應檢具符合排放標準之證明
文件，向主管機關申請核發操作許可證，始得操作；若未具操作許可證而進行製程操
作者，將依同法第三十六條處新台幣十萬元至一百萬元之罰鍰。」。後經被告於同年
十月一日及五日兩次派員查察，發現原告仍未具操作許可證而進行製程操作，故依法
舉發實無違誤。四、原告是於八十五年九月十七日始提送補正資料，並要求掛當日之
文號，且查被告對於本市市民親自送件個案，除可開立收執證明外，亦有當日收文章
可供印戳證明。關於本案，原告於複審意見補正期間從未向被告反應補正日數不足之
情形，亦未曾向被告申請展延補正日數，今因未予掌握控可使用之補正天數，以致逾
期提報補正申請文件，故被告依法駁回本件申請案並無違誤。五、從事灰鐵鑄造程序
是屬行政院環境保護署八十三年五月二十五日所公告第二批應申請設置、變更及操作
許可之固定污染源，若為公告前便已設立之既存固定污染源，依法應自公告日起兩年
內，即八十五年五月二十五日前提出操作許可證。雖然原告於八十五年二月二日提出
申請，然卻未依規定完成申請程序，遭被告駁回許可證申請。依規定自八十五年五月
二十五日起，屬第二批公告列管之既存固定污染源，應已取得操作許可證或尚處於許
可證申請審查階段者，始得從事製造操作，查原告申請案已遭被告於八十五年十月一
日以北市環一字第三七四二九號函告駁回，故依法原告即應不得從事製程操作，但
經被告查驗發現，原告於收受駁回通知函後，仍違法操作，故依法告發處分並無不當
，原告所訴理由顯見係為事後辯解之辭，實無法阻免本件違法事實之認定及應負之違
規責任，從而，本案被告對原告處以拾萬元之罰鍰，並無不合，原告之訴無理由，請
判決駁回等語。
　　理  由
按「公私場所於設置或變更經中央主管機關指定公告之固定污染源前，應檢具空氣污
染防制計畫，向省（市）主管機關申請核發許可證後，始得為之。前項固定污染源設
置或變更後，應檢具符合排放標準之證明文件，向省（市）主管機關申請核發操作許
可證，始得操作。．．．」「公私場所違反．．．第十四條者，處新台幣二萬元以上
二十萬元以下罰鍰；其違反者為工商廠、場，處新台幣十萬元以上一百萬元以下罰鍰
。」「公私場所具有依第十四條第一項指定公告之固定污染源，且該固定污染源係於
公告前設立者，應自公告之日起二年內，依本法第十四條第二項申請操作許可證。」
空氣污染防制法第十四條、第三十六條及第五十條定有明文。又行政院環境保護署八
十三年五月二十五日（八三）環署空字第一二九七五號公告第二批公私場所應申請設
置變更及操作許可之固定污染源：「行業別－鋼鐵鑄造業及其他具有下列製造程序之
行業，類別－第二類，適用對象－新設、變更及已設立固定污染源，製程別－灰鐵鑄
造程序，．．．」在案。查，本件原告從事灰鐵鑄造程序，在前揭公告前即已設立，
即依法及公告規定應於公告日起兩年內提出操作許可證申請，取得操作許可證後，始
得操作，惟被告於八十五年十月五日派員前往稽查，發現其未取得操作許可證仍進行
製程操作，有稽查記錄表影本二份及照片十八張附原處分卷可稽，違規事實洵屬明確
，被告據以裁處十萬元罰鍰，揆諸首揭規定，尚無不合。原告主張：原告係前開行政
院公告前便已設立之工廠，依法應自公告日起二年內申請核發操作許可證，始得操作
。原告已於八十五年二月二日向被告提出核發許可證之申請。因台北市政府並未將與
此申請相關之法令公告周知，致使原告不知操作證申請作業流程異於空氣污染防制法
規，被告於八十五年六月十八日函知原告應自翌日起九十日內補正申請資料，原告於
同年九月十七日將補正資料及空氣污染物排放檢測報告送達被告，仍遭以未補正齊全
為由，駁回申請。惟因依審查意見修正申請資料、重新提報檢測計畫書、執行檢測工
作乃至再依檢測結果去修正申請資料之相關數據，要求必須於九十日內完成，有違許
可辦法第十九條後段規定之一百八十日之規定。被告所辯稱之便民美意無法使工廠受
惠，且檢測工作之執行牽涉許多不可抗拒之因素，原告於檢測過程中因爐體故障一度
延後檢測日期，再依規定須於檢測前十五日通知被告，原告皆依規定事先行文報備，
並經被告核定於八十五年八月二十日進行第二次檢測，但原告委託之檢測公司則於當
月三十日完成檢測報告書，九月六日原告收到報告，整段檢測作業耗時五十一日。若
被告堅持核准之複審補正總日數不得超過九十日，亦應加上檢測作業所花時間，使補
正總日數增加為一百四十一日，才是依法行事又提昇行政效率及便民服務。且原告係
於八十五年九月十六日下午補送修正資料，被告卻登記為九月十七日收件，以致使原
告逾越補正截止日之八十五年九月十六日，且不予原告解釋機會，逕行駁回申請。從
而，本件原告未能及時取得許可證，非可歸責於原告，被告據以處罰原告，於法有違
云云。經查，被告係於八十五年二月七日受理原告申請操作許可證，經被告審理及兩
次補正手續，通過初審後於同年五月八日繳交審查費，即轉送書面文件給審查委員進
行書面審查工作。本案之複審審查會於八十五年六月十三日，併同大華鋼鐵機械股份
有限公司、士林紙廠及南港輪胎廠同日，但不同時段召開。本案之複審審查意見包含
六項申報文件修正處及三項檢測計畫修正處，由於檢測計畫書僅需增加檢測物種項目
及補正檢測公司簽章，無須改變檢測計畫值及進行污染源防制設備更新工程，故決議
本件申請案可即安排檢測工作，惟要求仍應依限完成審查意見補正工作。依據空氣污
染防制法第十四條及許可辦法第十九條規定，核准之複審補正總日數不得超過九十日
，非如原告主張之一百八十日，故自複審意見通知補正函發文次日八十五年六月十九
日起算，補正屆滿日即為同年九月十六日。自複審意見補正起算日起，原告曾於同年
七月十八日向被告函報預訂於八十五年七月三十日進行檢測，然檢測當日被告發現污
染源誘導爐之操作量未達申報檢測計畫值，即其中誘導爐Ｅ○○一申報值為三噸、誘
導爐Ｅ○○二申報值為一．一噸及誘導爐Ｅ○○三申報值為一．一噸，但於現場監督
檢測發現僅有Ｅ○○二及Ｅ○○三兩爐操作，總計操作量僅達一．二噸，遠較申報值
二噸為低。因該次檢測未依據檢測計畫內容執行檢測工作，被告乃要求另行擇期檢測
，故原告於八十五年八月七日函報進行第二次檢測工作。於複審意見補正期間，原告
僅有前述二次來函，由於均未提報審查意見之補正情形或檢送申請文件補正資料，被
告自無法進行文件審查工作亦無法認定其已完成補正程序。直至同年九月十七日，原
告始提報補正文件資料及檢測結果報告書至被告，依法已逾規定屆滿期限，且查補正
資料仍未齊全，被告遂於八十五年十月一日以北市環一字第三七四二九號函知原告
駁回本件申請等情，有「本件申請案駁回原因說明表」乙冊附原處分卷足憑。被告上
開審查原告申請程序，尚無違誤。雖原告提出本件申請係於原告應取得許可證期限屆
滿之八十五年五月二十五日之前之同年二月二日，惟至被告於同年六月十九日命原告
補正，早已逾越上開期限，而原告未於行政院環境保護署八十三年五月二十五日公告
二年內取得許可證，自不可歸責於被告。況因操作許可證案件之辦理作業時間冗長，
而台北市申請案件均為已設立之固定污染源，因無需進行新污染源試車計畫，故被告
於複審書面審查作業期間，即同步進行申請文件資料及檢測計畫書之審查工作，並召
開審查會邀集申請業者出席共同討論，會中並依申報之污染源製程特性及檢測計畫書
內容決議是否可即進行安排檢測，記錄隨即送達申請業者，有簡化行政流程並協助業
者早日取得許可證之意。被告複審意見明確表達應補正事項及期限，惟原告未能依複
審意見補正齊全資料，且逾期限送達，乃否准其操作許可之申請，核無不合。原告主
張：不足採信。綜上所述，本件原處分核無違誤，一再訴願決定遞予維持，亦無不合
，原告猶執前詞聲請撤銷，為無理由，應予駁回。
據上論結，本件原告之訴為無理由，爰依行政訴訟法第二十六條後段判決如主文。
中    華    民    國     八十七      年      二      月      二十       日
                    行 政 法 院 第 五 庭
                                審 判 長 評  事      葉  振  權
                                         評  事      藍  獻  林
                                         評  事      沈  水  元
                                         評  事      林  清  祥
                                         評  事      劉  鑫  楨
右  正  本  證  明  與  原  本  無  異
                                         法院書記官  張  惠  美
中    華    民    國     八十七      年      二      月      二十一     日
